【裁判字號】    95,台上,2799
【裁判日期】    951207
【裁判案由】    離婚
【裁判全文】
最高法院民事判決            九十五年度台上字第二七九九號
上  訴  人  甲○○
訴訟代理人  高原茂律師
被 上訴 人  乙○○
訴訟代理人  何茂雄律師
上列當事人間請求離婚事件，上訴人對於中華民國九十五年四月
十八日台灣高等法院台南分院第二審判決（九十五年度家上字第
二三號），提起上訴，本院判決如下：
    主  文
原判決廢棄，發回台灣高等法院台南分院。
    理  由
本件上訴人主張：兩造於民國八十八年十月十八日結婚，育有子
女江炯志及江姿穎二人，均未成年。惟婚後雙方爭吵，被上訴人
總以拳腳相向，最近一次即九十四年四月二十四日，甚至出手毆
打伊致雙眼周圍、嘴唇、外耳、耳後、左右上肢等處挫傷瘀血及
頸部擦傷暨右眼膜下出血，事後並飾詞卸責，迄今不願誠實認錯
。又被上訴人以恐嚇手段強迫伊交出每月扣除子女費用後所剩不
多之薪資及存摺，且禁止伊攜子女回娘家探望父母，並與婆婆干
預伊與子女間之相處，教導江炯志不要稱呼伊為媽媽，令伊毫無
尊嚴可言。是伊身體上及精神上均受被上訴人不堪同居之虐待，
兩造婚姻之誠摯基礎亦已動搖，而難以維持，依民法第一千零五
十二條第一項第三款及第二項之規定，伊自得訴請離婚。而兩造
離婚後，基於公平及子女年齡之考量，對於江姿穎權利義務之行
使或負擔宜由伊任之等情，爰求為准伊與被上訴人離婚並由伊行
使或負擔對於江姿穎之權利義務之判決。
被上訴人則以：婚後伊並未對上訴人身體或精神上實施不法侵害
行為，而九十四年四月二十四日兩造雖因細故發生爭執，但夫妻
偶有勃谿在所難免，且伊已表示悔意，並前往岳家欲接回上訴人
，則與法定離婚事由有間。縱兩造經法院判決離婚，對於兩造所
生子女江炯志及江姿穎二人權利義務之行使或負擔，亦宜由伊任
之等語，資為抗辯。
原審維持第一審所為上訴人敗訴之判決，駁回其上訴，係以：兩
造係夫妻，育有子女江炯志及江姿穎二人，均未成年之事實，有
戶籍謄本可證，自屬真實。上訴人於九十四年四月二十四日遭被
上訴人毆打，致雙眼周圍、嘴唇、外耳、耳後、左右上肢等處挫
傷瘀血及頸部擦傷暨右眼膜下出血，並聲請法院准予核發通常保
護令一情，經第一審法院調取該院九十四年度家護字第二四四號
聲請核發保護令事件卷宗查閱屬實，固為真實，然由兩造陳述是
日發生爭執之緣由以觀，前開毆打情事係肇因於洗東西所生衝突
，應屬夫妻發生口角偶有勃谿而已，此外上訴人復未能舉證證明
被上訴人尚有其他家暴行為，則上訴人主張其受被上訴人不堪同
居之虐待，不足採取。又兩造僅發生口角偶有勃谿，並未因此動
搖婚姻生活之誠摯、互信、互諒及互愛基礎，致使無法共同生活
，亦與難以維持婚姻之重大事由不符。從而上訴人依民法第一千
零五十二條第一項第三款及第二項之規定，請求判決離婚，即屬
無據，不應准許。上訴人離婚之訴既經駁回，其請求由其行使或
負擔對於江姿穎之權利義務，亦屬無據，併應駁回等詞，為其判
斷之基礎。
按民法第一千零五十二條第一項第三款所謂不堪同居之虐待，除
對身體上為之外，尚包括予以精神上不可忍受之痛苦，致不堪繼
續同居者在內。上訴人於原審主張：被上訴人以恐嚇手段控制伊
之金錢，並禁止伊攜子女回娘家探望父母，且與婆婆干預伊與子
女間之相處，教導兩造所生之子江炯志不要稱呼伊為媽媽，令伊
毫無尊嚴，精神上所受不可忍受之痛苦不亞於有形之暴力等語（
原審卷一八及一九頁），依上說明，係屬重要之攻擊方法。乃原
審就此未於判決理由項下說明其取捨意見，遽以前揭理由，而為
上訴人不利之判斷，即有判決不備理由之違誤。上訴論旨，指摘
原判決不當，求予廢棄，非無理由。
據上論結，本件上訴為有理由。依民事訴訟法第四百七十七條第
一項，第四百七十八條第二項，判決如主文。
中    華    民    國  九十五  年  十二    月    七    日
                      最高法院民事第六庭
                          審判長法官  許  朝  雄
                                法官  謝  正  勝
                                法官  鄭  玉  山
                                法官  吳  麗  女
                                法官  袁  靜  文
      本件正本證明與原本無異
                                      書  記  官
中    華    民    國  九十五  年  十二    月   二十   日
                                                     Ｒ

司法院資訊處製作；財團法人民間司法改革基金會備份。
